【裁判字號】    92,易,483
【裁判日期】    920924
【裁判案由】    竊佔
【裁判全文】
臺灣板橋地方法院刑事判決                          九十二年度易字第四八三號
    公  訴  人  臺灣板橋地方法院檢察署檢察官
    被      告  甲○○
                黃鈴  律師
右列被告因竊佔案件，經檢察官提起公訴（九十一年度偵續字第一二二號），本院判
決如左：
    主    文
甲○○意圖為自己及他人不法之利益，而竊佔他人之不動產，處有期徒刑貳月，如易
科罰金，以參佰元折算壹日。緩刑貳年。
    事    實
一、甲○○係臺北縣中和市○○路○段四十巷二十六號「白馬寺」住持，該寺廟坐落
    於中和市○○○段○路鹿寮小段第二五地號土地上。甲○○前於民國八十七年間
    僱工整修白馬寺興建寺前混凝土樓梯時，逾越土地界線，佔用隔鄰屬丙○○○所
    有之同地段第二七之一地號土地，雙方嗣經協調後，於八十七年十二月十八日達
    成和解，簽訂不動產買賣契約書，約定由甲○○以每坪新臺幣（下同）十一萬元
    ，向丙○○○購買越界建築之土地預估三十坪，總價三百三十萬元，並約定所購
    買之土地位置東側地界以白馬寺已建築完成之樓梯外緣邊線延伸至同地段第二七
    地號土地交界處為準，另二側界址則以同地段第二七之一與第二五地號、及第二
    七之一與第二七地號土地之地界線為準，實際面積則以辦理土地分割後，土地所
    有權狀登載者為實際出售之面積。繼於八十八年二月十二日由臺北縣中和地政事
    務所自同地段第二七之一地號土地分割出第二七之七地號土地，面積九五平方公
    尺，所有權人則登記為白馬寺。嗣甲○○於八十九年初復僱工整修白馬寺之際，
    明知其先前向丙○○○購買分割出之第二七之七地號土地時，業經臺北縣中和地
    政事務所測量人員在第二七之一與第二七之七地號土地上標示界樁，竟意圖為自
    己及白馬寺不法之利益，增建寺前左側混凝土造平台乙座，又越界佔用丙○○○
    所有之同地段第二七之一地號土地（實際佔用面積不詳）。經丙○○○發覺於八
    十九年二月十四日以存證信函要求限期拆除越界平台而未獲置理，甲○○迄九十
    年四月十日始僱工拆除部分平台，至九十年九月十二日經檢察官會同臺北縣中和
    地政事務所測量人員現場履勘測量結果，該平台仍佔用第二七之一地號土地四平
    方公尺，其位置與面積如附圖所示。
二、案經丙○○○訴請臺灣板橋地方法院檢察署檢察官偵查起訴。
    理    由
一、訊據被告甲○○固不否認於八十九年初僱工增建白馬寺前左側混凝土造平台佔用
    告訴人丙○○○所有之第二七之一地號土地之事實，惟矢口否認有竊佔之不法意
    圖，辯稱：伊於八十九年僱工整修白馬寺時，前方係按告訴人立的基樁蓋的，後
    方則係按地政人員所立基樁蓋的，當初向告訴人購地時，係以每坪十一萬元之高
    價購買三十坪，實際經地政機關測量分割後，登記給白馬寺之第二七之七地號土
    地面積九十五平方公尺，換算不到三十坪，伊在分割測量時並未在場，不清楚界
    樁之確實位置，八十九年僱工整建時，係考量整體建築物之安全，沿先前之樓梯
    與平台以混凝土整修，係建築平台時係工人未測量清楚才佔到鄰地，而佔用到告
    訴人土地之面積僅四平方公尺，尚在土地測量之誤差值範圍內，伊無竊佔告訴人
    土地之意思，本件純屬民事界址糾紛云云。
二、經查被告甲○○係臺北縣中和市○○路○段四十巷二十六號「白馬寺」住持，該
    寺廟坐落於中和市○○○段○路鹿寮小段第二五地號土地上。被告前於八十七年
    間僱工整修白馬寺興建寺前混凝土樓梯時，逾越土地界線，佔用隔鄰屬告訴人丙○○○所有之同地段第二七之一地號土地，雙方嗣經協調後，於八十七年十二月
    十八日達成和解，簽訂不動產買賣契約書，約定由被告以每坪十一萬元之價格，
    向告訴人購買越界建築之土地預估三十坪，總價三百三十萬元，並約定所購買之
    土地位置東側地界以白馬寺已建築完成之樓梯外緣邊線延伸至同地段第二七地號
    土地交界處為準，另二側界址則以同地段第二七之一與第二五地號、及第二七之
    一與第二七地號土地之地界線為準，實際面積則以辦理土地分割後，土地所有權
    狀登載者為實際出售之面積。繼於八十八年二月十二日由臺北縣中和地政事務所
    自同地段第二七之一地號土地分割出第二七之七地號土地，面積九五平方公尺，
    所有權人則登記為白馬寺。有偵查卷附不動產買賣契約書一件、中和市○○○段
    ○路鹿寮小段第二七之一、第二七之七地號土地登記謄本二件、告訴人於八十七
    年九月一日拍攝之現場照片一張、八十六年十一月二十四日地籍圖謄本一紙、及
    本院卷附中和地政事務所九十二年六月二十四日北縣中地測字第0920016640號函
    所附系爭土地八十八年一月十八日土地複丈圖與面積計算表各一份可參。
三、次查被告嗣於八十九年初復僱工整修白馬寺之際，增建寺前左側混凝土造平台乙
    座，又越界佔用告訴人所有之同地段第二七之一地號土地，經告訴人發覺於八十
    九年二月十四日以存證信函要求限期拆除越界平台而未獲置理，迄九十年四月十
    日始僱工拆除部分平台之事實，有告訴人所提於八十九年三月十五日拍攝之現場
    照片一張、被告拆除部分平台後拍攝之照片十張、八十九年二月十四日台北一一
    二支郵局第七三號存證信函一件在卷可查（見臺灣板橋地方法院檢察署九十年度
    偵字第一二００七號卷第十三頁至第十五頁、第二十九頁至第三十一頁）。被告
    於警詢時及偵查中亦自承於八十九年間再次整修時佔用到鄰地，於九十年四月十
    日僱工拆除部分越界建築之水泥平台之事實（見上開第一二００七號偵查卷第二
    十一頁背面、第二十八頁背面），並有部分平台經拆除後之照片四張在卷可參（
    見上開第一二００七號偵查卷第二十二頁至第二十三頁）。而證人女尼戊○○、
    丁○○於偵查中亦證：白馬寺增建部分係被告要蓋的，因怕土石流，所以增蓋系
    爭部分，是以二點界標樁拉成一直線作為施工界線等語（見臺灣板橋地方法院檢
    察署九十一年度偵續字第一二二號卷第二十五頁背面、第七十三頁）。
四、又經檢察官於九十年九月十二日會同臺北縣中和地政事務所測量人員現場履勘測
    量結果，被告拆除後之水泥平台仍佔用告訴人之第二七之一地號土地面積四平方
    公尺，有偵查卷附履勘筆錄乙件、現場照片四張、中和地政事務所九十年十月四
    日土地複丈成果圖乙份、及九十年十二月二十七日九十北縣中地測字第二一０四
    三號函一件可考（見上開第一二００七號偵查卷第三十九頁至第四十三頁、第六
    十六頁）。檢察官復於九十一年八月十四日二度會同中和地政事務所測量人員履
    勘現場，測量結果與前次同，有履勘筆錄乙件、現場照片九張、及中和地政事務
    所九十一年八月二十日土地複丈成果圖乙份在卷足憑（見前開第一二二號偵續字
    卷第十九頁至第二十二頁、第三十四頁）。
五、另查系爭土地先後鑑界之紀錄，依偵查卷附中和地政事務所九十一年八月二十二
    日北縣中地測字第0910014014號函稱，於八十八年一月七日由告訴人以該所收件
    號第二一號申請鑑界，鑑界後由第二七之一地號分割出第二七之七地號土地，於
    八十八年一月三十日移轉予白馬寺。八十九年十二月二十七日告訴人以該所收件
    號第七一０號申請鑑界。九十年四月間白馬寺以該所收件號第一一四號申請鑑界
    。八十九年、九十年兩次鑑界雙方關係人均在現場領界後認章，有該公函一紙可
    查（見上開第一二二號偵續字卷第三十二頁）。證人即中和地政事務所測量人員
    乙○○於偵查中結證稱：先後三次劃的地籍均一樣，沒有變更等語（見上開第一
    二二號偵續字卷第三十九頁背面）。
六、本院於九十二年六月十三日再會同中和地政事務所測量人員乙○○至系爭土地現
    場履勘，由乙○○當場確認二七之一與二七之七地界之界標，並指稱：二筆土地
    於八十八年分割時，依雙方契約當時之約定，沿白馬寺已建築完成之樓梯外側釘
    兩點界樁，有無打下水泥界樁須再查證，但兩點界樁位置從未變過，九十年四月
    白馬寺申請鑑界，界樁位置未變，偵查中檢察官二度現場測量鑑界，界樁位置亦
    未變，現場兩點界樁位置，山坡下平地之界樁即係目前可見由告訴人所立之水泥
    樁，樁頭有紅色油漆，並以紅繩纏繞，山坡上方界樁位置已由白馬寺鋪設水泥地
    面，界樁位置重新以黃色噴漆標示等語，有本院勘驗筆錄乙件、現場照片九張可
    稽。而本院請鑑測人員再度丈量確認白馬寺是否尚有其它建物或工作物有佔用告
    訴人土地情事，經中和地政事務所函覆稱：先前九十一年八月二十日以北縣中地
    測字第0910013936號函送之複丈成果圖（即附圖）已含該鑑界成果，有本院卷附
    該事務所九十二年八月五日北縣中地測字第0920019259號函可參。是本件白馬寺
    逾越地界修建混凝土平台，佔用告訴人二七之一地號土地，經被告於九十年四月
    僱工拆除部分平台後，仍佔用告訴人土地四平方公尺之事實，應堪認定。
七、再查被告前於八十七年十二月十八日與告訴人簽訂不動產買賣契約書價購土地之
    時，系爭土地尚未經測量分割，故契約內約定「雙方『預估』出售面積為三十坪
    ，實際面積則以甲方（丙○○○）辦理土地分割後地政機關於分割後土地所權狀
    上載者為實際出售之土地面積」，並進而在契約書內明確記載買賣標的之土地東
    側地界係以當時「白馬寺已建築完成之樓梯緊臨樓梯外側邊線線至同地段第二七
    地號土地交界處所建成之延長線」為準。嗣從告訴人原有二七之一地號分割出二
    七之七地號土地，面積九五平方公尺，所有權人並登記為白馬寺。二筆土地經地
    政事務所鑑界分割，並經移轉登記後，其位置、面積當已明確，被告當知白馬寺
    前方混凝土樓梯邊牆外之土地即係告訴人之土地。本案被告前於八十七年已越界
    佔用告訴人土地一次，於八十九年初僱工整建白馬寺時，又無視其所有土地之位
    置及面積，復在該寺左前樓梯上方建一水泥平台，該平台位置顯然超越原有樓梯
    外牆之延伸線，其謂不知越界建築云云，實難採信。辯護意旨雖稱當初價購三十
    坪土地，實際分割後僅九十五平方公尺，不及三十坪，屬雙方當時指界不清所致
    ，且依不動產買賣慣例百分之五之公差計算，三十坪土地有一點五坪之誤差，本
    案四平方公尺折合一點二一坪，仍在公差範圍內，應屬民事界址糾紛云云。然查
    本案系爭土地於訂買賣契約時因尚未經測量定界，故契約內雙方『預估』出售面
    積為三十坪，但亦記載認定界址之客觀具體標準，待分割測量後，登記為白馬寺
    之第二七之七地號土地界址及面積均已明確，何能迴溯以當初契約簽定時未經測
    量之預估坪數，主張界址不清所致。且本案先後三次現場履勘測量，均確認被告
    拆除部分混凝土平台後仍佔用告訴人土地四平方公尺，若加上被告僱工已拆除之
    部分，則被告於八十九年初修建平台時所佔用告訴人土地之面積當超過四平方公
    尺，主張在誤差值範圍內，顯屬無據。
八、末查被告於偵查中先稱：伊於八十九年僱工整修白馬寺時，前方係按告訴人立的
    基樁蓋的，後方則係按地政人員所立基樁蓋的，蓋的時候伊人不在寺內，係徒弟
    在場云云（見前開第一二００七號偵查卷第三十五頁至第三十六頁）。繼又改稱
    ：伊有向工人說要小心不要佔到別人土地，當時樁只有一支在下面，上面沒有立
    樁，所以無法拉線準確劃分二七之七與二七之一土地地界，上面的立樁是後來立
    的云云（見前開第一二二號偵續字卷第四十六頁背面）。其先後所述不無矛盾。
    自無從以其不一之供述據為有利之認定。本件事證明確，被告犯行堪予認定。
十、核被告甲○○所為，係犯刑法第三百二十條第二項之竊佔罪，應依同條第一項規
    定之刑度處罰。其僱用不知情之工人越界建築竊佔鄰地，為間接正犯。公訴意旨
    認被告之主觀不法構成要件僅有為自己不法利益之意圖，惟被告係白馬寺住持，
    其越界佔地，不僅為自己，亦有為白馬寺不法利意之意圖，附此說明。爰審酌被
    告犯罪之動機、目的、手段、所生危害、及犯罪後於本院開審理庭前已將越界部
    分完全拆除（見本院審理筆錄後附照片六張），量處如主文所示之刑，並諭知易
    科罰金之折算標準，以示懲儆。查被告行為後刑法第四十一條業於九十年一月四
    日經立法院修正通過，經總統於同年一月十日公布，於同年一月十二日生效施行
    ，其修正條文為：「犯最重本刑為五年以下有期徒刑以下之刑之罪，而受六個月
    以下有期徒刑或拘役之宣告，因身體、教育、職業、家庭之關係或其他正當事由
    ，執行顯有困難者，得以一元以上三元以下折算一日，易科罰金。但確因不執行
    所宣告之刑，難收矯正之效，或難以維持法秩序者，不在此限。」「併合處罰之
    數罪，均有前項情形，其應執行之刑逾六月者，亦同」，與修正前刑法第四十一
    條比較結果，修正後之條文顯較有利於被告，本件既符合修正後刑法第四十一條
    第一項之情形，依刑法第二條第一項前段規定，自應依修正後刑法第四十一條第
    一項規定諭知易科罰金之折算標準，附此說明。末查被告前未曾受有期徒刑以上
    刑之宣告，有臺灣高等法院被告全國前案紀錄表在卷可查，本院念其因一時誤念
    觸法，經此偵審教訓應知警惕，而無再犯之虞，因認對其所宣告之刑以暫不執行
    為適當，爰併宣告緩刑二年，以啟自新。
據上論斷，應依刑事訴訟法第二百九十九條第一項前段，刑法第三百二十條第二項、
第一項、第二條第一項前段、第四十一條第一項、第七十四條第一款，罰金罰鍰提高
標準條例第一條前段、第二條，判決如主文。
本案經檢察官楊四猛到庭執行職務。
中      華      民      國      九 十 二    年    九    月   二 十 四   日
                                        臺灣板橋地方法院刑事第四庭
                                            法    官    談      虎
右正本證明與原本無異。
如不服本判決，應於判決送達後十日內，向本院提出上訴狀。
                                            書 記 官    陳  君  偉
中      華      民      國      九 十 二    年    九    月   二 十 四   日
附註法條：
刑法第三百二十條
  意圖為自己或第三人不法之所有，而竊取他人之動產者，為竊盜罪，處五年以下有
  期徒刑、拘役或五百元以下罰金。
  意圖為自己或第三人不法之利益，而竊佔他人之不動產者，依前項之規定處斷。


司法院資訊處製作；財團法人民間司法改革基金會備份。
